臺灣高等法院民事判決
111年度家上字第255號
上  訴  人  邱淑珍    


訴訟代理人  陳鄭權律師
            詹立言律師
被 上訴 人  邱陳阿瑞
兼  上一人
訴訟代理人  邱創治  
被 上訴 人  邱創國  
            周奕安  
            周郁琪  
上列當事人間請求返還不當得利等事件，上訴人對於中華民國11
1年7月15日臺灣桃園地方法院111年度家繼訴字第36號第一審判
決提起上訴，本院於111年11月9日言詞辯論終結，判決如下：
    主      文
上訴駁回。
第二審訴訟費用由上訴人負擔。
    事實及理由
一、上訴人主張：
  ㈠被繼承人邱家有於民國110年2月18日死亡，上訴人為其女兒
    ，被上訴人邱陳阿瑞、邱創國、邱創治分別為其配偶及兒子
    ，被上訴人周奕安、周郁琪則為其孫子女（代位繼承邱家有
    之女兒邱淑美之應繼分），兩造均為其繼承人，應繼分比例
    各如附表三B欄所示。上訴人前訴請分割邱家有所遺如附表
    一所示遺產，經原法院以110年度家調字第810號調解筆錄（
    下稱系爭調解筆錄）調解成立，兩造同意按應繼分比例取得
    前開遺產。
  ㈡惟邱家有為提前分配遺產，分別於104年2月25日、同年7月13
    日以夫妻贈與、贈與為原因，將附表二所示不動產所有權移
    轉登記予邱陳阿瑞及邱創治、邱創國，構成民法第1173條第
    1項因分家所為之特種贈與，依法應於遺產分割時，自受贈
    者之應繼分扣除，是以系爭調解筆錄約定之分割方式於法不
    合，致上訴人之權益受損，經重行計算後，合計邱家有之應
    繼財產價值為新臺幣（下同）50,010,982元（含附表一、二
    財產總額各15,070,092、34,940,890元）。惟邱陳阿瑞、邱
    創國、邱創治所受特種贈與價額均已超過其等應繼分額
　　10,002,196元（50,010,982×1/5），自不得就附表一所示遺
    產再受分配，該遺產僅應由上訴人按1/2，周奕安、周郁琪
    各按1/4應繼分比例重新分配。又邱陳阿瑞、邱創國、邱創
    治依系爭調解筆錄各取得遺產價額3,014,018元（15,070,09
    2×1/5），經上訴人行使民法第1173條之歸扣權後，應認其
    等溢受遺產分配，應負不當得利返還義務，為此依不當得利
    之法律關係請求其等各給付3,014,018元予兩造公同共有，
    並按附表三C欄之比例分割遺產；再依分割結果，請求邱陳
    阿瑞、邱創國、邱創治各給付上訴人1,507,009元本息。
二、被上訴人抗辯：
  ㈠邱陳阿瑞、邱創國、邱創治部分：其等目前之居住狀況均與
    邱家有生前相同，從無分家或分居之情，雖於邱家有生前受
    贈附表二所示財產，亦不構成民法第1173條第1項之特種贈
    與，上訴人無權要求歸扣，又其等依系爭調解筆錄分配遺產
    ，具法律上原因，亦非不當得利等語。
  ㈡周奕安、周郁琪部分：請法院依法審酌。
三、原審為上訴人敗訴之判決，上訴人提起上訴，聲明為：㈠原
    判決廢棄。㈡邱陳阿瑞、邱創國、邱創治各應給付3,014,018
    元予兩造公同共有，並按附表三C欄所示比例分配。㈢邱陳阿
    瑞應給付上訴人1,507,009元，及自起訴狀繕本送達之翌日
    起至清償日止，按年利率5%計算之利息。㈣邱創國應給付上
    訴人1,507,009元，及自起訴狀繕本送達之翌日起至清償日
    止，按年利率5%計算之利息。㈤邱創治應給付上訴人1,507,0
    09元，及自起訴狀繕本送達之翌日起至清償日止，按年利率
    5%計算之利息。被上訴人均答辯聲明：㈠上訴駁回。㈡如受不
    利判決，願供擔保請准宣告免為假執行。
四、兩造不爭執之事實：
  ㈠邱家有於110年2月18日死亡，兩造均為其繼承人，應繼分比
    例各如附表三B欄所示。邱家有遺有附表一所示遺產，兩造
    經原法院以110年度家調字第810號調解筆錄調解成立，同意
    按應繼分比例取得遺產（原審卷第12-14、60-64、69頁、本
    院卷第95、127頁）。
　㈡邱家有於104年2月25日將附表二編號1至4房地所有權，以夫
    妻贈與為原因移轉登記予邱陳阿瑞，復於104年7月13日將同
    表編號5土地所有權，以贈與為原因移轉登記予邱創國、邱
    創治，應有部分各2分之1(原審卷第19-24、46-51頁，本院
    卷第95頁）。
　㈢邱陳阿瑞與邱家有自64年6月17日起戶籍均設於桃園市○○區○○
    路000號址（下稱833號址）。邱創國、邱創治分別於89年3
    月23日、102年12月5日將戶籍遷入該址。邱家有生前與邱陳
    阿瑞、邱創國同住，邱創治則住在隔壁831號址（原審卷第6
    1、62、66-67、69頁、本院卷第95頁）。
五、上訴人主張邱陳阿瑞、邱創國、邱創治自邱家有受贈取得附
    表二所示財產，為民法第1173條第1項前段規定之特種贈與
    等情，為被上訴人所否認，並以前開情詞置辯。經查：
  ㈠按被繼承人生前因繼承人結婚、分居或營業，對其所為之特
    種贈與，為求共同繼承人間遺產分割之公平，民法對被繼承
    人生前自由處分為限制，而命將該特種贈與歸入繼承開始之
    遺產中，為應繼財產，由共同繼承人繼承之。又因結婚、分
    居或營業之特種贈與係列舉，並非例示之規定，於因其他事
    由所為之生前贈與，即無民法第1173條第1項之適用，故不
    宜任意擴大解釋，以保障被繼承人生前得自由處分其財產之
    權利（最高法院95年度台上字第2781號判決參照）。又所謂
    分居，固非以戶籍申報為認定之唯一依據，仍須經濟上獨立
    生計並實質上分開居住，始足當之。
  ㈡查邱家有生前長年與邱陳阿瑞、邱創國同住，亦與邱創治毗
    鄰而居乙節，為兩造所不爭執，且有戶籍資料相佐，均如前
    述，是邱陳阿瑞、邱創國、邱創治於104年間受贈取得附表
    二所示財產前後，均未變更住處而另與邱家有分開居住，足
    見邱家有於104年2月25日、同年7月13日就附表二所示財產
    所為贈與，顯非基於分居事由而為，自無民法第1173條第1
    項前段歸扣規定之適用。
　㈢上訴人固主張民法第1173條規定之「分居」，應指分家之意
    ，僅需被繼承人基於提前分配遺產之意思所為即屬之，不以
    實際搬離原住處為限云云。惟分家乃同財共居之兄弟成家立
    業後，由父母或長輩主持而析分家產，此為臺灣地區眾所周
    知之習慣，此與是否因繼承取得產業，並無絕對之關係，亦
    難據此認定分家即屬提前分配遺產（最高法院96年度台上字
    第758號判決參照）。況分家僅以男性繼承人為限，復不以
    分開居住為必要；與民法第1173條所規定之分居，乃指實質
    分開居住而言，二者文義已明顯不同，自不得遽予比附援引
    。又民法第1173條第1項規定之特種贈與為列舉規定，除所
    列舉之事項結婚、分居及營業，於遺產分割時應予歸扣外，
    自不宜任意擴大解釋，亦即被繼承人生前因其他事由所為之
    贈與，即無適用歸扣規定之餘地。是上訴人主張分居即分產
    之意，邱家有所為贈與係基於分家之意，應適用民法第1173
    條第1項規定等語，即不足採。上訴人再執前開主張，請求
    訊問證人周明權，欲證明邱家有係本於分產之意而贈與附表
    二所示財產，即無調查必要。
六、附表二所示財產非邱家有所為特種贈與，業如前述。則上訴
    人以該財產為特種贈與為前提，主張應將該部分財產價額歸
    扣，加入邱家有之應繼遺產後，邱陳阿瑞、邱創國、邱創治
　　依系爭調解筆錄約定之方式分配遺產，各溢領3,014,018元
    ，構成不當得利，應各給付3,014,018元予兩造公同共有，
    並依附表三C欄所示比例分割，依分割結果請求邱陳阿瑞、
    邱創國、邱創治各給付其1,507,009元云云，均非有理。
七、綜上所述，上訴人本於不當得利及分割遺產之法律關係，請
    求邱陳阿瑞、邱創國、邱創治各應給付3,014,018元予兩造
    公同共有，並按附表三C欄所示比例分割遺產；及邱陳阿瑞
    、邱創國、邱創治各應給付上訴人1,507,009元本息，為無
    理由，不應准許。原審判決上訴人敗訴，於法並無不合，上
    訴意旨指摘原判決不當，求予廢棄改判，為無理由，應駁回
    上訴。
八、本件事證已臻明確，兩造其餘之攻擊或防禦方法及所用之證
    據，經本院斟酌後，認為均不足以影響本判決之結果，爰不
    逐一論列，併此敘明。
九、據上論結，本件上訴為無理由，爰判決如主文。　　　　
中　　華　　民　　國　　111 　年　　11　　月　　30　　日
                    家事法庭
                        審判長法  官  陳婷玉
                              法  官  林晏如
　　　　　　　　　　　　　　　法  官  曾明玉
正本係照原本作成。
如不服本判決，應於收受送達後20日內向本院提出上訴書狀，其
未表明上訴理由者，應於提出上訴後20日內向本院補提理由書狀
（均須按他造當事人之人數附繕本）上訴時應提出委任律師或具
有律師資格之人之委任狀；委任有律師資格者，另應附具律師資
格證書及釋明委任人與受任人有民事訴訟法第466條之1第1項但
書或第2項所定關係之釋明文書影本。如委任律師提起上訴者，
應一併繳納上訴審裁判費。
中　　華　　民　　國　　111 　年　　11　　月　　30　　日

                              書記官  陳盈璇 
附表一：被繼承人邱家有之遺產
不動產部分   編號 地號 權利範圍 1 桃園市○○區○○段0000地號土地 8/240 2 桃園市○○區○○段000地號土地 8/240 3 桃園市○○區○○段000地號土地 8/720 4 桃園市○○區○○段000地號土地 8/240 

存款部分（均含孳息）    編號 帳戶 帳號 金額（新臺幣） 1 中華郵政桃園郵局 局號：000000-0 帳號：000000-0 31,380元 2 合作金庫商業銀行南崁分行 0000000000000 11,291,225.38元 3 桃園市八德區農會大湳分部 00000-00-00000-0 99,290.4元 

信託財產投資部分   編號 帳戶 金額 1 合作金庫南崁分行特定金錢信託財產投資（證明書碼：Z0000000000000） 美金39,419.09元 

附表二： 上訴人主張被繼承人邱家有之特種贈與財產
編號 種類 地號、建號 權利範圍 受贈人 受贈價額 備註 1 土地 桃園市○○區○○段0000地號 全部 邱陳阿瑞 2,803,050元 1.邱陳阿瑞受贈價額合計8,896,200元。 2.上訴人主張土地價額以110年1月公告現值計算，建物以上訴人陳報價額計算。 2 建物 桃園市○○區○○段0000○號（即門牌號碼桃園市○○區○○路000號房屋） 全部  1,650,000元  3 土地 桃園市○○區○○段0000地號 全部  2,793,150元  4 建物 桃園市○○區○○段0000○號（即門牌號碼桃園市○○區○○路000號房屋） 全部  1,650,000元  5 土地 桃園市○○區○○段0000地號 全部 邱創國、邱創治各1/2 26,044,690元（邱創國、邱創治各1/2為13,022,345元      合計 34,940,890元  

附表三：
編號 A繼承人 B應繼分比例 C上訴人主張重新分配遺產之應繼分比例 D上訴人主張分割方法 E上訴人主張繼承人所得分配金額（新臺幣） F上訴人主張繼承人應返還金額 1 邱陳阿瑞 1/5 0 依左列比例分割取得      0元 3,014,018元 2 邱創國 1/5 0  0元 3,014,018元 3 邱創治 1/5 0  0元 3,014,018元 4 邱淑珍 1/5 1/2  4,521,027元 0元 5 周奕安 1/10 1/4  2,260,513元 0元 6 周郁琪 1/10 1/4  2,260,513元 0元